臺灣高等法院刑事判決
111年度上訴字第1318號
上  訴  人  
即  被  告  劉彥武



選任辯護人  蔡憲騰律師（辯論終結後解除委任）
上列上訴人即被告因違反廢棄物清理法案件，不服臺灣桃園地方
法院110年度審訴字第975號，中華民國111年1月7日第一審判決
（起訴案號：臺灣桃園地方檢察署109年度偵字第31452號），提
起上訴，本院判決如下：
    主  文
原判決關於沒收部分撤銷。
未扣案之犯罪所得新臺幣貳萬肆仟元沒收，於全部或一部不能沒
收或不宜執行沒收時，追徵其價額。
其他上訴駁回。
    事  實
劉彥武明知未依廢棄物清理法第41條第1項規定領有廢棄物清除
許可文件，不得從事廢棄物之清除、處理，竟基於非法清理廢棄
物之集合犯意，於民國109年5月7日凌晨0時31分至5時34分許間
，駕駛其向旺隆汽車商行承租之車牌號碼000-0000號小貨車，將
其受他人委託清除，屬於一般事業廢棄物之土木、建築廢棄物混
和物（代碼D-0599），自新北市板橋區載運而傾倒棄置在桃園市
龜山區陳厝坑路601巷高速公路橋下涵洞附近（來回共計4趟車次
），合計獲得新臺幣（下同）2萬4千元（起訴書誤繕為1萬5千元
）之報酬。嗣經警調閱監視器畫面，因而查獲。
    理  由
甲、程序部分
壹、本件當事人、辯護人對於本判決所引用下述被告以外之人於
    審判外之陳述，均未爭執其證據能力，復未於言詞辯論終結
    前聲明異議，本院審酌該等證據作成時並無不當取得情形，
    認以之作為本案證據亦屬適當，依刑事訴訟法第159條之5規
    定，均有證據能力。
貳、本判決所引用之其他非供述證據，查無違反法定程序取得之
    情形，依同法第158條之4反面解釋，均具證據能力。
乙、實體部分
壹、得心證之理由
一、訊據被告對事實欄所示犯行坦承不諱（偵卷第8-9、85頁，
    原審卷第32、38頁，本院卷第72、99頁），並有旺隆汽車商
    行之車輛租賃契約書、本案小貨車之行照影本、車輛詳細資
    料表、監視器畫面截圖、現場照片、桃園市政府環境保護局
    （下稱桃園市環保局）109年7月13日桃環稽字第1090059370
    號函暨環境稽查工作紀錄表及現場照片、110年1月21日桃環
    稽字第1100003755號函暨環境稽查工作紀錄表、監視器畫面
    翻拍照片、現場照片（偵卷第31-67、91-97頁）可佐，足認
    被告前開任意性自白與事實相符，應可採信。
二、被告雖辯稱：本案與已確定之臺灣新北地方法院（下稱新北
    地院）109年度審訴字第2045號違反廢棄物清理法案件（下
    稱前案）為同一案件，均係被告於109年5月至7月間，基於
    同一犯意替他人清除廢棄物之行為，本案為前案確定判決既
    判力所及，應諭知免訴（本院卷第72、100頁）。然查：
（一）被告於109年7月21日至31日，駕駛自吉歷汽車商行承租之
      車牌號碼000-0000號租賃小貨車，將其受託清除之裝潢木
      材之一般事業廢棄物，載運至由行政院農業委員會林務局
      管理之新北市○○區○○段○○○段000○00地號土地上傾倒，因
      此獲得3萬元報酬之事實，業經新北地院以109年度審訴字
      第2045號認被告犯廢棄物清理法第46條第4款前段之非法
      清除廢棄物罪，判處有期徒刑1年，並於110年1月5日確定
      等節，有本院被告前案紀錄表及該案判決書在卷可稽（本
      院卷第35、77-81頁）。
（二）上開前案之犯罪時間為109年7月21日至31日，與本案犯罪
      時間（109年5月7日）已間隔2月餘；前案中被告載運廢棄
      物之車輛（吉歷汽車商行之車號000-0000號小貨車），與
      本案載運廢棄物之車輛不同；被告於前案中係從臺北市○○
      區○○路00號載運廢棄物至新北市三峽區棄置（新北地檢10
      9偵31498卷第6頁），核與本件廢棄物從新北市板橋區載
      至桃園龜山傾倒，亦不相同，足見2案並同一案件，前案
      與本案非屬裁判上一罪或實質上一罪關係，本案自非前案
      確定判決效力所及，被告主張本件應諭知免訴判決，並非
      可採。
三、從而，本件事證明確，被告犯行堪予認定，應依法論科。
貳、論罪部分
一、按廢棄物清理法第46條第4款之非法清理廢棄物罪，其犯罪
    主體，不以廢棄物清理業者為限，只要未依第41條第1項規
    定領有廢棄物清除、處理許可文件，而從事貯存、清除、處
    理廢棄物，即為該當（最高法院109年度台上字第3338號判
    決要旨參照）。而依廢棄物清理法第36條第2項所授權訂定
    之「事業廢棄物貯存清除處理方法及設施標準」第2條第1款
    至第4款規定，所謂「貯存」：指事業廢棄物於清除、處理
    前，放置於特定地點或貯存容器、設施內之行為；所謂「清
    除」：指事業廢棄物之收集、運輸行為；所謂「處理」，則
    指下列行為：（一）中間處理：指一般廢棄物在最終處置或
    再利用前，以物理、化學、生物、熱處理、堆肥或其他處理
    方法，變更其物理、化學、生物特性或成分，達成分離、中
    和、減量、減積、去毒、無害化或安定之行為。（二）最終
    處置：指衛生掩埋、封閉掩埋、安定掩埋或海洋棄置事業廢
    棄物之行為。（三）再利用：指事業產生之事業廢棄物自行
    、販賣、轉讓或委託做為原料、材料、燃料、填土或其他經
    中央目的事業主管機關認定之用途行為，並應符合其規定者
    。
二、本件被告載運而傾倒棄置之廢棄物，乃土木、建築廢棄物混
    合物（廢棄物代碼D-0599），有桃園市環保局環境稽查工作
    紀錄表及現場照片可佐（偵卷第55-67頁），核屬一般事業
    廢棄物。被告未依廢棄物清理法規定領有廢棄物清除許可文
    件，不得從事廢棄物清除業務，竟載運上開一般事業廢棄物
     傾倒於高速公路橋下涵洞附近，核其所為，係犯廢棄物清
    理法第46條第4款前段之非法清理廢棄物罪。
三、按集合犯乃其犯罪構成要件中，本就預定有多數同種類之行
    為將反覆實行，立法者以此種本質上具有複數行為，反覆實
    行之犯罪，歸類為集合犯，特別規定為一個獨立之犯罪類型
    ，而以實質一罪評價。廢棄物清理法第46條第4款前段之非
    法清理廢棄物罪，係以未依同法第41條第1項規定領有廢棄
    物清除、處理許可文件而受託清除、處理廢棄物者為犯罪主
    體，再依同法第41條第1項前段以觀，立法者顯然已預定廢
    棄物之清除、處理行為通常具有反覆多次實行之性質。是本
    罪之成立，本質上具有反覆性與複數性，而為集合犯（最高
    法院107年度台上字第4808號判決意旨參照）。被告於案發
    凌晨多次載運廢棄物至現場傾倒，其所為係基於同一清理廢
    棄物之犯意，反覆從事廢棄物之清除、處理，依上開說明，
    應評價為包括一罪之集合犯。
四、至被告雖請求依刑法第59條規定減輕其刑（本院卷第101頁
    ），惟該條之酌量減輕其刑，必須犯罪另有特殊之原因與環
    境等在客觀上足以引起一般同情，認為即予宣告法定低度刑
    期猶嫌過重者，始有其適用。被告未申請取得廢棄物處理許
    可文件即非法清理廢棄物，且所棄置者為營建剩餘土石方及
    夾雜鐵絲、廢木材板之土木或建築廢棄物混和物，堆置體積
    達32立方公尺，有前開桃園市環保局函文暨現場照片可參，
    被告所為對環境造成危害，影響國民健康，犯罪所生損害並
    非輕微，犯罪情節在客觀上無法引起一般之同情，亦無可憫
    恕之處，爰不依刑法第59條規定予以減輕其刑，是被告此部
    分請求難認有理，附此說明。
參、上訴駁回部分
一、原審以被告犯罪事證明確，適用廢棄物清理法第46條第4款
    前段之規定，並審酌被告未取得廢棄物清除、處理許可文件
    ，猶未經主管機關許可，竟載運廢棄物任意傾倒棄置於高速
    公路橋下涵洞，嚴損政府控管廢棄物清理業者以改善環境衛
    生、維護國民健康之行政管理機制，兼衡犯後坦承犯行，且
    前開棄置之廢棄物經桃園市保局勘查結果，業已清理完畢，
    有該局110年1月21日桃環稽字第1100003755號函暨現場照片
    （偵卷第91-92、97頁）可參，併參酌其素行、高中畢業、
    入監前開計程車為業、需撫養2名子女等一切情狀，量處有
    期徒刑1年1月。經核原審業已詳予說明認定被告犯罪所憑證
    據及論述理由，所為認事用法均無違誤，量刑亦屬妥適。
二、被告提起上訴主張本案與前案為同一案件，應諭知免訴判決
    ，並以其犯後坦承犯行且態度良好，尚須扶養子女，本件僅
    清除裝潢用一般木製廢棄物，對人體健康與環境污染不大，
    原審量刑過重，請求給予易科罰金機會。惟查：　
（一）按刑事審判旨在實現刑罰權之分配正義，故法院對有罪被
      告之科刑，應符合罪刑相當之原則，使輕重得宜，罰當其
      罪，以契合社會之法律感情，此所以刑法第57條明定科刑
      時應審酌一切情狀，尤應注意該條所列10款事項以為科刑
      輕重之標準，俾使法院就個案之量刑，能斟酌至當。而量
      刑輕重係屬事實審法院得依職權自由裁量之事項，苟已斟
      酌刑法第57條各款所列情狀而未逾越法定刑度，不得遽指
      為違法（最高法院72年台上字第6696號判例意旨參照）。
（二）原判決就被告所為已綜合審酌各項量刑因子予以量定，並
      考量被告犯後坦承犯行、已具悔意，其非法清理廢棄物危
      害環境，復損及政府對廢棄物清理業者之行政管理，並考
      量棄置之廢棄物已清理完畢，及被告之智識程度、家庭狀
      況等情，且本案與前案並非同一案件，本案並無刑法第59
      條之適用，均經本院詳述理由如前。原審之量刑既已詳予
      斟酌刑法第57條各款所列情形，並具體說明理由，核無逾
      越法定刑度，或濫用自由裁量權限之違法或不當情事，原
      審量處有期徒刑1年1月，僅較法定最輕本刑即1年以上有
      期徒刑略增1月之刑度，原審量刑並無過重可言，其量處
      之刑度尚屬適當。從而，被告提起上訴指摘原審刑度過重
      ，並無理由，應予駁回。
肆、撤銷原判決關於沒收部分之理由
一、按現行刑法之沒收，係刑罰及保安處分以外之法律效果，具
    有獨立性，而非從刑，得與罪刑區分，非從屬於主刑，自得
    與罪刑分別處理。因而在訴訟程序，本於沒收之獨立性，自
    得於本案罪刑部分上訴予以駁回時，單獨就沒收部分予以撤
    銷（最高法院106年度台上字第2189號、107年度台上字第21
     53號判決意旨參照），合先敘明。
二、原判決固以被告自承其因本案獲得2萬4千元之報酬，認此部
    分為被告之犯罪所得，依刑法第38條之1第1項、第3項規定
    規定諭知沒收，並於全部或一部不能沒收或不宜執行沒收時
    ，追徵其價額。然而，原判決於事實欄引用檢察官起訴書之
    記載【即被告獲得1萬5千元之報酬（原判決第1頁第18-20行
    ）】，卻於理由欄敘明被告之犯罪所得為2萬4千元（原判決
    第2頁第15行），顯有事實與理由矛盾之違誤，是原判決關
    於沒收之諭知既有違誤，即應由本院就此撤銷改判如主文第
    2項所示。
三、依被告所供：駕車載運廢棄物1趟獲利6千元，本案共載了4
    趟，一共獲得2萬4千元等語（偵卷第9頁，原審卷第32頁，
    本院卷第99頁），是認2萬4千元為被告本案之犯罪所得，雖
    未扣案，仍應依刑法第38條之1第1項前段、第3項規定宣告
    沒收，於全部或一部不能沒收或不宜執行沒收時，追徵其價
    額。
據上論斷，應依刑事訴訟法第368條、第369條第1項前段、第364
條，判決如主文。
本案經檢察官王正皓到庭執行職務。
中　　華　　民　　國　　111 　年　　8 　　月　　23　　日
                  刑事第二十五庭審判長法  官 邱滋杉
                                      法  官 黃翰義
                                      法  官 邱瓊瑩　
以上正本證明與原本無異。
如不服本判決，應於收受送達後20日內向本院提出上訴書狀，其
未敘述上訴之理由者並得於提起上訴後20日內向本院補提理由書
（均須按他造當事人之人數附繕本）「切勿逕送上級法院」。
                                      書記官 桑子樑
中　　華　　民　　國　　111 　年　　8 　　月　　23　　日
附錄：本案論罪科刑法條全文
廢棄物清理法第46條
有下列情形之一者，處1年以上5年以下有期徒刑，得併科新臺幣
1千5百萬元以下罰金：
一、任意棄置有害事業廢棄物。
二、事業負責人或相關人員未依本法規定之方式貯存、清除、處
     理或再利用廢棄物，致污染環境。
三、未經主管機關許可，提供土地回填、堆置廢棄物。
四、未依第41條第1 項規定領有廢棄物清除、處理許可文件，從
     事廢棄物貯存、清除、處理，或未依廢棄物清除、處理許
    可 文件內容貯存、清除、處理廢棄物。
五、執行機關之人員委託未取得許可文件之業者，清除、處理一
     般廢棄物者；或明知受託人非法清除、處理而仍委託。
六、公民營廢棄物處理機構負責人或相關人員、或執行機關之人
     員未處理廢棄物，開具虛偽證明。